ACORDAO-COMPLETO-2496148

ACÓRDÃO 2615/2022 ATA 45/2022 - PLENÁRIO

VISTOS, relatados e discutidos estes autos de recursos de reconsideração interpostos por Lauro Sérgio de Figueiredo, Paulo Ramiro Perez Toscano e Francisco Pessoa Furtado, em face do Acórdão 489/2018-TCU-Plenário;
ACORDAM os Ministros do Tribunal de Contas da União, reunidos em sessão Plenária, com fundamento nos artigos 32, inciso I, e 33, da Lei 8.443/1992, ante as razões expostas pelo Relator, em:
9.1. conhecer dos recursos de reconsideração e, no mérito, dar-lhes provimento para reconhecer a prescrição intercorrente e, em razão disso, tornar sem efeito o Acórdão 489/2018-TCU-Plenário;
9.2. dar ciência desta deliberação aos recorrentes e demais interessados.

Recursos de reconsideração contra acórdão que julgou irregulares as contas dos recorrentes, com condenação em débito e multa, em razão de irregularidades em convênio que se destinava à montagem e implementação de instrumentos técnico-legais para o suporte técnico-administrativo de Prefeituras Municipais do Estado do Ceará.

Entidades/órgãos do Governo do Estado do Ceará.

3. Interessados/Responsáveis/Recorrentes:
3.1. Interessado: Fundação Professor João Ramos Pereira da Costa (07.663.511/0001-32).
3.2. Responsáveis: Deusiclea Barboza de Castro (XXX.020.671-XX); Francisco Pessoa Furtado (XXX.830.003-XX); Fundação Professor João Ramos Pereira da Costa (07.663.511/0001-32); Lauro Sergio de Figueiredo (XXX.178.321-XX); Mestra Ltda. (03.457.778/0001-12); Paulo Ramiro Perez Toscano (XXX.068.501-XX); Pedro Thadeu Miranda de Argollo Pereira (XXX.377.905-XX); Raymundo Cesar Bandeira de Alencar (XXX.076.001-XX); Raymundo José Santos Garrido (XXX.802.695-XX); Rui Melo de Carvalho (XXX.198.997-XX).
3.3. Recorrentes: Lauro Sergio de Figueiredo (XXX.178.321-XX); Francisco Pessoa Furtado (XXX.830.003-XX); Paulo Ramiro Perez Toscano (XXX.068.501-XX)..

13.1. Ministros presentes: Bruno Dantas (na Presidência), Walton Alencar Rodrigues (Relator), Benjamin Zymler, Vital do Rêgo, Jorge Oliveira e Antonio Anastasia.
13.2. Ministros-Substitutos convocados: Augusto Sherman Cavalcanti e Marcos Bemquerer Costa.
13.3. Ministro-Substituto presente: Weder de Oliveira.

Francisco Pessoa Furtado

WALTON ALENCAR RODRIGUES

Ministro Aroldo Cedraz.

Adoto, como relatório, o parecer do MPTCU:
1.	Trata-se de recursos de reconsideração interpostos por Lauro Sérgio de Figueiredo (peças 184 e 271) , Francisco Pessoa Furtado (peças 190-195, 242 e 276-281) e Paulo Ramiro Perez Toscano (peça 266) contra o Acórdão 489/2018-TCU-Plenário (peça 91) , retificado por erro material pelo Acórdão 849/2018 (peça 105) , e mantido pelo Acórdão 919/2020-TCU-Plenário (julgamento de recurso de embargos de declaração, peça 244) , de relatoria do Ministro Aroldo Cedraz.
1.1. 	A deliberação recorrida apresenta o seguinte teor (subitens assinalados em negrito indicam concessão do efeito suspensivo recursal) :
 (...) 
9.1. considerar revel Rui Melo de Carvalho, nos termos do art. 12, § 3º, da Lei 8.443/1992;
9.2. excluir do rol de responsáveis o Centro de Educação Universitário e Desenvolvimento Profissional Ltda. (Ceudesp) , Júlio Pinto Neto, Itazil Fonseca Benício dos Santos, Dalvino Troccoli Franca, Oscar Cabral de Melo e Luciano de Petribú Faria;
9.3. julgar regulares, com base nos arts. 1º, inciso I; 16, inciso I; e 17 da Lei 8.443/1992, as contas de Raymundo César Bandeira de Alencar e Raymundo José Santos Garrido, dando-lhes quitação plena;
9.4. desconsiderar a personalidade jurídica da empresa Mestra Ltda., nos termos do art. 50 do Código Civil, para que seu sócio, Pedro Thadeu Miranda de Argollo Pereira, possa responder pelos danos causados ao Erário que foram apurados em relação à execução do Convênio SRH/MMA 129/2000;
9.5. julgar irregulares, com fundamento nos arts. 1º, inciso I; 16, inciso III, alíneas "b", "c" e "d", e § 2º, alíneas "a" e "b"; e 19, caput, da Lei 8.443/1992, as contas da Fundação Professor João Ramos Pereira da Costa, da sociedade Mestra Ltda., e de Francisco Pessoa Furtado, Pedro Thadeu Miranda de Argollo Pereira, Rui Melo de Carvalho, Lauro Sérgio de Figueiredo, Paulo Ramiro Perez Toscano e Deusicléa Barboza de Castro;
9.6. condenar, em solidariedade, os responsáveis indicados no item precedente, à exceção de Rui Melo de Carvalho (falecido) , ao pagamento das quantias constantes dos respectivos quadros a seguir, atualizadas monetariamente e acrescidas de juros de mora, calculados a partir das datas relacionadas até a data da efetiva quitação, fixando-lhes o prazo de 15 (quinze) dias, a contar das respectivas notificações, para que comprovem, perante o Tribunal, o recolhimento do débito aos cofres do Tesouro Nacional, nos termos do art. 23, inciso III, da Lei 8.443/1992, c/c o art. 214, inciso III, do Regimento Interno do TCU:
9.6.1. responsáveis solidários: Fundação Professor João Ramos Pereira da Costa, Francisco Pessoa Furtado, Lauro Sérgio de Figueiredo, Paulo Ramiro Perez Toscano e Deusicléa Barboza de Castro:
	Débito (R$) 
	Data de ocorrência
	Deduções*

	300.000,00
	6/9/2000
	Valor (R$) 
	Data de ocorrência

	240.000.00
	25/9/2000
	37.000,00
	13/9/2000

			74.000,00
	21/9/2000

			37.000,00
	11/10/2000

* As deduções referem-se às quantias pagas pela Fundação Professor João Ramos Pereira da Costa à sociedade Mestra Ltda.
9.6.2. responsáveis solidários: Fundação Professor João Ramos Pereira da Costa, Mestra Ltda., Francisco Pessoa Furtado, Pedro Thadeu Miranda de Argollo Pereira, Lauro Sérgio de Figueiredo, Paulo Ramiro Perez Toscano e Deusicléa Barboza de Castro:
Débito (R$) 	Data de ocorrência
37.000,00 	13/9/2000
74.000,00 	21/9/2000
37.000,00 	11/10/2000
9.7. aplicar aos responsáveis abaixo indicados, individualmente, a multa prevista no art. 57 da Lei 8.443/1992, nos valores relacionados, fixando-lhes o prazo de 15 (quinze) dias, a contar das respectivas notificações, para que comprovem, perante o Tribunal (art. 214, inciso III, alínea "a", do Regimento Interno do TCU) , o recolhimento das quantias aos cofres do Tesouro Nacional, atualizadas monetariamente desde a data deste acórdão até a data do efetivo recolhimento, se pagas após o vencimento, na forma da legislação em vigor;
RESPONSÁVEL 			MULTA (R$) 
Fundação Professor João Ramos Pereira da Costa 	100.000,00
Mestra Ltda. 			65.000,00
Francisco Pessoa Furtado 		100.000,00
Pedro Thadeu Miranda de Argollo Pereira 	65.000,00
Paulo Ramiro Perez Toscano 		50.000,00
9.8. autorizar, desde logo, a cobrança judicial das dívidas nos termos do a84rt. 28, inciso II, da Lei 8.443/1992, c/c o art. 219, inciso II, do Regimento Interno do TCU, caso não atendida a notificação;
9.9. deferir, caso requerido, nos termos do art. 26 da Lei 8.443/1992, c/c o art. 217 do Regimento Interno/TCU, o parcelamento das dívidas em até 36 (trinta e seis) parcelas mensais e sucessivas, sobre as quais incidirão os correspondentes acréscimos legais (débito: atualização monetária e juros de mora; multa: atualização monetária) , esclarecendo aos responsáveis que a falta de pagamento de qualquer parcela importará no vencimento antecipado do saldo devedor (§ 2º do art. 217 do Regimento Interno/TCU) , sem prejuízo das demais medidas legais;
9.10. declarar a inidoneidade da empresa Mestra Ltda. para participar, por 5 (cinco) anos, de licitação na Administração Pública Federal, nos termos do art. 46 da Lei 8.443/1992;
9.11. anexar cópia deste acórdão e do voto que o fundamenta aos autos dos TCs Processo 010.171/2008-7, Processo 017.166/2007-0, Processo 017.162/2007-1, Processo 016.531/2007-2, Processo 016.501/2007-3, 016.537/2007-6, Processo 007.498/2008-5 e Processo 013.501/2008-8, por tratarem das mesmas irregularidades verificadas no presente processo;
9.12. encaminhar cópia desta deliberação:
9.12.1. ao Ministério do Meio Ambiente (MMA) ;
9.12.2. à Secretaria de Recursos Hídricos e Ambiente Urbano/MMA;
9.12.3. ao Superior Tribunal de Justiça para instrução do Recurso Especial 1556037/CE;
9.12.4. à Procuradoria da República no Estado do Ceará, nos termos do art. 16, § 3º, da Lei 8.443/1992, c/c art. 209, § 7º, do Regimento Interno do TCU;
9.12.5. aos responsáveis arrolados nestes autos.
HISTÓRICO
2.	A Subsecretaria de Planejamento, Orçamento e Administração da Secretaria Executiva do Ministério do Meio Ambiente (SE/MMA) instaurou processo de Tomada de Contas Especial (TCE) em face de irregularidades detectadas na execução do Convênio MMA/SRH 129/2000 (Siafi 397874) . A referida pactuação se destinava à montagem e implementação de instrumentos técnico-legais para o suporte técnico-administrativo de Prefeituras Municipais do Estado do Ceará-CE, cujo detalhamento é o constante do Anexo I - Plano de Trabalho: Cronograma Físico-Financeiro e Cronograma de Desembolso, que fazem parte deste instrumento independente de transcrição (peça 41, p. 14-28) .
2.1.	Para tanto, foram destinados recursos no montante de R$ 540.000,00 para a Fundação Professor João Ramos Pereira da Costa (FPJRPC) , em duas parcelas de R$ 300.000,00, em 6/9/2000, e R$ 240.000,00, em 25/9/2000 (peças 41, p. 30-34, e 42, p. 18) .
2.2.	Após o regular processamento da TCE em sua fase interna (peças 1-44) , os autos foram encaminhados à Secretaria de Controle Externo no Estado do Ceará (Secex/CE) que, após o saneamento dos autos, propôs a citação de diversos responsáveis (peça 51, p. 5-20) . 
2.3.	No que pertine à presente análise e com base na instrução da unidade técnica de origem (peça 51, p. 5-17) , as razões para a citação solidária dos seguintes responsáveis, Lauro Sérgio de Figueiredo (na qualidade de ordenador de despesas, por subdelegação e ex-Diretor de Programa e Estruturação da SRH/MMA, bem como signatário do Convênio 129/2000) , Paulo Ramiro Perez Toscano (na qualidade de Consultor do MMA, responsável pela aprovação da prestação de contas nos seus aspectos técnico e financeiro) e Francisco Pessoa Furtado (na qualidade de ex-Diretor-Presidente da Fundação Professor João Ramos Pereira da Costa) foram, respectivamente, às peças 51, p. 22-25, 52, p. 36-39, e 53, p. 4-7, as mesmas:
 (...) O débito é referente às seguintes irregularidades no Convênio nº 129/2000 (Siafi nº 397874) para Montagem e Implementação de Instrumentos técnico-legais para o suporte técnico-administrativo de Prefeituras Municipais no Estado do Ceará Porção Oeste/Noroeste:
a) vencedoras dos certames licitatórios são exatamente as mesmas, com valores semelhantes e com o convênio aprovado pelo mesmo engenheiro e cuja prestação de contas aprovada pelo mesmo servidor, o que leva a crer em um possível conluio montado entre tais partícipes para o desvio do erário público;
b) realização de apenas 5 (cinco) produtos, aplicados igualmente em todos os Municípios envolvidos e que estes não continham informações e estudos técnicos regionais e locais que demonstrassem as peculiaridades municipais;
c) fragmentação do objeto do convênio, com o propósito de adoção da modalidade de licitação inapropriada e ilegal para o valor do Contrato (de Concorrência para Tomada de Preços) , mas valendo-se a concorrente da modalidade "convite" por entender serem de obras de engenharia, os serviços realizados.
Tendo como base as seguintes evidências nos Convênios nº s 128/2000 (Siafi nº 3975l1) , 129/2000 (Siafi nº 397874) , 005/2001 (Siafi nº 415437) - 11/2001 (Siafi nº 416031) , respectivamente, para Montagem e Implementação de Instrumentos técnico-legais para o suporte técnico-administrativo de Prefeituras Municipais no Estado do Ceará, Porção Leste/Nordeste, Ceará - Porção Oeste/Noroeste; do Rio Grande do Norte e do Piauí:
a) os mencionados convênios,  basicamente, possuíam  o mesmo escopo, qual seja a elaboração de instrumentos técnico-legais para o suporte técnico-administrativo das prefeituras, nos estados da Bahia, Ceará, Rio Grande do Norte; Pernambuco, Paraíba e Piauí, sendo realizados, para, em tese, a elaboração dos seguintes documentos: 1 - anteprojeto de lei sobre a Política Municipal de Meio Ambiente e Recursos Hídricos e do Sistema de Gerenciamento dos Recursos Hídricos; 2 - editais de licitação para a concessão de áreas (quer sejam urbanas ou de atração turística) ; 3 - termos de referências de estudos sócio-econômicos, ambientais e de engenharia para a concessão de áreas (quer sejam urbanas ou de atração turística) ; 4 - termos de referência para a elaboração de planos de adequação ambiental e de gestão de recursos hídricos em municípios; 5 - formulários e sistema de armazenamento de dados sócio-ambientais para municípios;
b) Os referidos trabalhos seriam realizados para 20 municípios em cada um dos Estados, sendo realizados cinco tipos de documentos para cada município, o que importaria a produção de 500 (quinhentos) documentos, ao custo aproximado de R$ 7.500 00 (sete mil e quinhentos reais) cada um. Todavia, percebeu-se que, de fato, são somente cinco tipos de documentos reproduzidos, cada um, para cem municípios, alterando-se de um para o outro, somente os dados relativos aos nomes dos municípios e os dados de cada convênio, sendo, os demais, somente cópias uns dos outros. Se considerarmos o custo de cada documento, chega-se à conclusão de que cada tipo de documento custou R$ 750.000,00 (setecentos e cinqüenta mil reais) , valor extremamente elevado. Não houve, assim, diversamente do que se esperava, uma individualização dos municípios;
c) na prestação de contas do convênio nº 005/2001 - celebrado entre a SRH/MMA e a Fundação João Ramos Pereira da Costa, dos quinze cheques emitidos, nove foram nominais à própria Fundação e não ao Instituto Terra Social, que era o verdadeiro destinatário de tais pagamentos, o que gera indícios de se tratarem do mesmo ente, mesma situação encontrada quando da análise dos documentos do convênio nº 011/2001;
d) houve fragmentação de despesas, evitando-se certames licitatórios adequados, conduzindo os processos para convites dirigidos às mesmas empresas do Ceará e da Bahia, uma vez que os lotes têm o limite a não ser alcançado o valor de R$ 150.090,00 (cento e cinqüenta mil reais) . Desta feita, as cotações para os lotes se apresentam no intervalo de R$ 147.090,00 (cento e quarenta e sete mil reais) a R$ 149.600,00 (cento e quarenta e nove mil e seiscentos reais) . Podemos observar que esses lotes eram, na verdade, fracionamentos de valores que atingiam o patamar de R$ 750.000,00 (setecentos e cinquenta mil reais) , com o propósito de poder modificar o procedimento da licitação para o convite;
e) As cartas convites eram direcionadas para as mesmas empresas, em situações de tais formas estranhas que, sequer o dia e o horário para apresentação das propostas foram mencionadas sendo conveniente ressaltar que as cartas convites encaminhadas pela ora requerida são todas datadas do dia 09 de maio de 2001, quer se referiram ao 005/2001 ou o 011/2001;
f) Flagrante composição entre os licitantes (e indícios da participação de outros agentes) para a distribuição dos valores relativos aos lotes de documentos (em torno de R$ 150.000,00 cada lote) , uma vez que se verifica serem iguais os documentos apresentados, e por ter havido um revezamento entre empresas MESTRA LTDA; TL CONSTRUTORA LTDA e o INSTITUTO TERRA SOCIAL - ITS nos lotes de documentos para cada Estado referido;
 g) O conjunto de evidências trazidas pelo Controle Interno, demonstra que os convênios foram celebrados para produção de documentos que, além de serem cópias uns dos outros, não serviram a ninguém, o que nos leva a concluir que foram celebrados no intuito de desviar recursos públicos por meio convênios celebrados com a Secretaria de Recursos Hídricos do MMA;
h) Os produtos resultantes da execução dos convênios não foram disponibilizados às prefeituras municipais;
i) Os serviços foram inadequadamente enquadrados como "obras e serviços de engenharia", para os quais o valor de R$ 150.000.00 (cento e cinquenta mil reais) era o limite superior para a realização de cartas convites. Assim, poderia ser convidado sempre o mesmo núcleo de empresas para participar desses procedimentos, sem que fosse dada a publicidade necessária. As empresas integrantes desse núcleo se alternavam como "vencedoras" das tais "cartas-convites" sem atrair a atenção do mercado;
j) nos convênios 128 e 129, detectou-se que alguns cheques, embora quem deveria ser seu destinatário fosse a CEUDESP, foram feitos à Própria Fundação, fato análogo ao observado com os convênios 005/001 e 011/2001, com a diferença de ter ganho o Instituto Terra Social;
k) Relativamente ao Convênio nº 129/2000:
¿ [depósitos dos recursos do convênio na conta do presidente da fundação - vide tabela à peça 51, p. 24]
¿ foram gastos R$ 2.551,48 (dois mil quinhentos e cinquenta e um reais e quarenta e oito centavos) com encargos bancários, em contraposição ao que preceitua o item 5 da letra "s" do convênio firmado;
¿ Municípios que seriam beneficiados: Itapipoca, Itarema, Jijoca, Marco, Martinópole, Miracema, Morrinhos, Mulungu, Uruburetama; Uruoca, Acaraú, Amontada, Barroquinha, Bela Cruz, Camocim, Chaval, Chorozinho, Granja, Ipaporanga e Itapajé;
¿ Notas fiscais de serviços prestados, cópias de cheques emitidos através da conta n° 9.662-8 onde quase que a totalidade destes tiveram como destinatários a própria Fundação João Ramos;
¿ Atas de reuniões de julgamento com propostas dos convites, sempre às mesmas empresas, Centro de Educação Universitário Profissional Ltda. - CEUDESP, Engesist Sistema Hídricos e Tecnologia Ltda., Luva Construção Civil Ltda., Mestra Ltda., e TLC Construtora Ltda., datadas de 11 e 12 de setembro de 2000, mas com uma numeração deveras estranha, tendo em vista que são as de número 02, 04, 06 e 08;
¿ o valor do convênio era de R$ 600.000,00 (seiscentos mil reais) , sendo R$ 540.000,00 (quinhentos e quarenta mil reais) da SRH e R$ 60.000,00 (sessenta mil reais) de contrapartida; e
¿ Parecer técnico assinado por Rui Melo de Carvalho considerando cumprido o objeto do convênio. 
2.4.	As alegações de defesa dos mencionados responsáveis foram apresentadas às peças 54, p. 21-34, 49, p. 48-52, 54, p. 11, e 57, p. 7-19, as quais foram analisadas pela unidade técnica de origem que não as acolheu, conforme instruções às peças 84-86. O Ministério Público junto a este Tribunal (MP/TCU) emitiu parecer manifestando anuência parcial à proposta da Secex/CE com encaminhamento distinto (peça 87) .  
2.5.	Em 14/3/2018, acolhendo, em parte, os pareceres da Secex/CE e do MP/TCU, foi prolatado o Acórdão 489/2018-TCU-Plenário, nos termos transcritos no subitem 1.1 deste Exame. 
2.6.	Posteriormente, foi interposto recurso de embargos de declaração por Paulo Ramiro Perez Toscano (peças 177-178) o qual foi conhecido e rejeitado por meio do Acórdão 919/2020-TCU-Plenário. 
2.7.	Irresignados com o julgado proferido, os responsáveis, ora recorrentes, interpõem recursos de reconsideração os quais se passam a analisar.
ADMISSIBILIDADE
3.	Reiteram-se os exames de admissibilidade desta Secretaria (peças 216, 217, 218 e 274275) em que foi proposto o conhecimento dos recursos com a concessão de efeito suspensivo aos itens 9.5, 9.6, 9.6.1, 9.6.2, 9.7 e 9.8 do acórdão recorrido, estendendo os mesmos efeitos aos demais responsáveis solidários. Por meio de despachos (peças 220 e 282) , aqueles exames foram ratificados pelo relator do recurso, Ministro Walton Alencar Rodrigues.
MÉRITO
4.	Delimitação
4.1.	Constitui objeto do presente exame analisar:
a) em sede preliminar, se:
a.1) é aplicável a um dos recorrentes o reconhecimento de ilegitimidade passiva em face do resultado de julgamento, anterior e diverso, tomado no respectivo processo de prestação de contas anual; 
a.2) em face do julgamento de outros processos neste TCU, com as mesmas correlações de fato, a exclusão de responsabilidade de dois dos três responsáveis pode ser reconhecida;
a.3) a par da decisão do Supremo Tribunal Federal, no âmbito do RE 636.886, o débito e a multa estão prescritos;
a.4) resta extinta a punibilidade de dois dos recorrentes em face do resultado da ação penal intentada pelo Ministério Público Federal; 
b) no mérito, se:
b.1) mediante a reanálise das considerações lançadas pela unidade técnica de origem e do MP/TCU, a responsabilidade de dois dos três recorrentes pode ser afastada; 
b.2) em face das diversas situações processuais dos recorrentes - em relação aos desfechos finais da ação de improbidade administrativa e/ou dos processos administrativo disciplinares, pelas mesmas irregularidades em discussão - os débitos ou as multas podem ser afastados;
b.3) é aplicável o princípio isonômico a um dos recorrentes em face da mesma situação processual de outro responsável que não foi apenado; e
b.4) há ocorrência da imputação de débito em bis in idem.
5.	Ilegitimidade passiva
5.1.	Lauro Figueiredo assevera que deve ser aplicada a mesma conclusão de precedente deste Tribunal, Acórdão 2543/2005-TCU-Segunda Câmara (relatoria do Ministro Raimundo Carreiro) no sentido de que seja reconhecida a sua ilegitimidade passiva por ter transcorrido prazo superior a cinco anos do julgamento de suas contas anuais no exercício de 2000 (peça 184, p. 1-2) . 
Análise:
5.2.	Não assiste razão ao recorrente.
5.3.	A tese defendida pelo recorrente foi suficientemente afastada pelas considerações lançadas no voto condutor do acórdão recorrido, no qual foi consignado, em síntese, que (peça 92, p. 6-7) :
	a) ainda que se considere a antiga vigência da redação do art. 206 do Regimento Interno do TCU (TI/TCU) , o posicionamento majoritário do TCU é que o reconhecimento da imprescritibilidade do débito, com base em norma constitucional (parte final do § 5º do art. 37 da CF/1988) autoriza a imputação de débito e o consequente julgamento pela irregularidade das contas;
	b) foi este o entendimento extraído do Acórdão 3024/2013-TCU-Plenário (relatoria do Ministro Benjamin Zymler) , o qual foi seguido por diversos outros julgamentos; e
	c) além disso, também foi reconhecida naqueles julgados a impossibilidade de aplicação da pena de multa aos responsáveis, providência essa já reconhecida ao recorrente.
5.4.	No entanto, conforme se verifica, a principal fundamentação para manter a imputação de débito ao recorrente reside na imprescritibilidade do débito, discussão essa que será melhor analisada em tópico específico deste Exame (item 7) . 
6.	Exclusão de responsabilidade
6.1.	Transcrevendo partes da instrução do MP/TCU nos autos do TC Processo 013.501/2008-8, Lauro Figueiredo requer que seja aplicado o entendimento exposto no parecer ministerial que reconheceu sua exclusão de responsabilidade por ter cometido atos de baixo impacto quanto às irregularidades naquele processo (peça 184, p. 2-3) . 
6.1.1.	Posteriormente, o mesmo recorrente faz juntar aos autos a peça 271, destacando que não atuou no recebimento e aceitação dos produtos contratados ou na aprovação das respectivas prestações de contas dos contratos, bem como outros julgados em que se excluiu sua responsabilidade, sob condições semelhantes às tratadas nestes autos, quais sejam, os Acórdão 649/2019-TCU-Plenário (TC Processo 016.531/2007-2) e 478/2019-TCU-Plenário (TC 016.537/2007-6) , todos de relatoria do Ministro Aroldo Cedraz de Oliveira, os quais são processos de tomada de contas especiais originadas do Acórdão 2543/2005-TCU-Segunda Câmara.
6.2.	Paulo Toscano requer que seja dado o mesmo tratamento que foi aplicado no julgamento dos TC's Processo 013.501/2008-8, Processo 017.162/2007-1 e Processo 017.166/2007-0, uma vez que há ausência de nexo entre a sua ação e o resultado danoso, bem como a inexistência de conluio dele com outros responsáveis (peça 266, p. 8) . 
Análise:
6.3.	Não assiste razão aos recorrentes.
6.4.	Quanto às alegações de Lauro Figueiredo:
6.4.1.	Inicialmente, as considerações do MP/TCU no âmbito do TC Processo 013.501/2008-8, em favor do mencionado recorrente, foram (peça 103, p. 3, daquele processo) :
 (...) os atos praticados se referiram apenas à assinatura do convênio, à aprovação da reprogramação do cronograma e de execução, à aprovação de alteração do objeto e à assinatura de aditivos.
Como se vê, o responsável não emitiu opinião quanto à pertinência da celebração do ajuste, tampouco em relação à aprovação da prestação de contas. Da mesma forma, não atuou na fiscalização da execução do convênio, de modo que não há evidências de que tenha contribuído para a ocorrência do dano.
 6.4.2.	No que se refere ao mencionado processo, tais apontamentos não foram acolhidos pelo Acórdão 1723/2016-TCU-Plenário (relatoria do Ministro Aroldo Cedraz) , que o condenou às diversas parcelas, em solidariedade com outros responsáveis, assinalando, corretamente, sua conduta reprovável a qual foi expressamente consignada no voto condutor daquele julgado (peça 112 do TC Processo 013.501/2008-8, p. 26) ;
 (...) 
155. Isso não impede a extração de informações importantes como a contida no Relatório do Processo Administrativo Disciplinar no sentido de que o Sr. Lauro Sérgio de Figueiredo, ex-Diretor de Estruturação da SRH/MMA, foi "a fonte de origem de todos os convênios irregulares", tendo "agido consciente das irregularidades" e tendo sido "responsável pela aprovação dos convênios, que acarretaram uma apropriação de dinheiro público possibilitando enriquecimento ilícito de terceiros, os representantes da convenente e os proprietários de empresas" (fls. 820, Volume 4) .
156. O fato de ter praticado atos administrativos com base em pareceres, não afasta a responsabilidade do gestor, pois cabia a ele avaliar os objetivos dos convênios e a plausibilidade de firmá-los, sempre de a cordo com os princípios que regem a Administração Pública, insculpidos no art. 37, caput da CF/88.
157. Cabe, pois, condenar o Sr. Lauro Sérgio de Figueiredo, solidariamente com a convenente, empresas contratadas e demais responsáveis, ao pagamento das quantias listadas nos subitens 1.4.2, 1.4.3 e 1.4.4.1 a 1.4.4.5 do Anexo 2, haja vista que todas as evidências contidas nos autos levam ao entendimento de que foi um dos responsáveis pela concretização das irregularidades e, por consequência, dos danos ao erário.
6.4.3.	Conforme lançado em suas alegações recursais (vide subitem 6.1.1 deste Exame) , o recorrente invoca que seja dado tratamento isonômico, de exclusão de responsabilidade, com base em julgamentos de recursos de reconsideração em dois recentes julgados, inaplicáveis ao presente caso concreto, conforme se verifica adiante. 
6.4.3.1.	Especificamente quanto à aplicabilidade da teoria de precedentes - sob a ótica do processualista Fredie Didier, que só a admite quando não ocorrer o chamado distinguishing (ou distinguish) , ou seja, " (...) quando houver distinção entre o caso concreto (em julgamento) e o paradigma, seja porque não há coincidência entre os fatos fundamentais discutidos e aqueles que serviram de base à ratio decidendi (tese jurídica) constante no precedente, seja porque, a despeito de existir uma aproximação entre eles, algumas peculiaridades no caso em julgamento afasta a aplicação do precedente" (DIDIER Jr., Fredie, BRAGA, Paula Sarno & OLIVEIRA, Rafael. Curso de Direito Processual Civil: teoria da prova, direito probatório, teoria do precedente, decisão judicial, coisa julgada e antecipação dos efeitos da tutela, v. 2, Salvador: Juspodivm, p. 43) - compete àquele que a invoca demonstrar quais circunstâncias de fato ou matéria de direito guarda semelhança, similitude ou identidade entre o paradigma invocado e o caso concreto onde se almeja a adoção do mesmo entendimento. 
6.4.3.2.	A referida incumbência processual não foi demonstrada pelo recorrente, que só mencionou, de forma genérica, os precedentes por ele invocados sem fazer o necessário cotejamento dos fatos e fundamentos de direito entre os constantes no paradigma e aqueles presentes no acórdão recorrido. Em face da ausência destes necessários cotejamentos, se torna inviável a verificação da própria aplicabilidade da alegada teoria de precedentes.
6.4.3.3.	Não se pode deixar de mencionar que a determinação do Acórdão 2543/2005-TCU-Segunda Câmara, para abertura de diversas TCE's não caracteriza semelhança apta a reconhecer a aplicação da teoria dos precedentes de umas em relação às outras. Ao contrário, reconhece que a base de fatos de cada uma delas é distinta, vinculando as irregularidades ocorridas em cada um dos convênios às respectivas TCE's de forma a dar os respectivos tratamentos peculiares.
6.4.3.4.	Ademais, é importante ressaltar que a exclusão de responsabilidade do recorrente no âmbito do TC Processo 016.537/20076 se deu por imputações que não guardavam consonância temporal com sua função no MMA, nos seguintes termos (peça 124 daqueles autos, p. 46) :
 (...) 
128.1. A presente TCE tem o objetivo de apurar as irregularidades do Convênio MMA/SRH 11/2001, não tendo sido identificada na documentação acostada aos autos a participação do defendente no processo referente ao convênio em questão, conforme se observa a seguir:
128.2. No curto período como Diretor da SRH (de 23/4/1999 a 20/12/2000) teria celebrado em conjunto com o Secretário de Recursos Hídricos ou com o Ministro do Meio Ambiente cerca de duzentos convênios envolvendo a transferência voluntária de recursos da União para Estados, Municípios ou Organizações Não Governamentais, não se incluindo dentre eles o Convênio MMA/SRH/N. 11/2001;
128.3. Todas as etapas relacionadas ao Convênio MMA/SRH/N. 11/2001, desde a solicitação da FPJRPC em 16/4/2001 até a aprovação da prestação de contas final em 20/3/2002, teriam ocorrido posteriormente ao período em que o defendente exerceu a função de Diretor da SRH.
6.4.3.5.	Já no TC Processo 016.531/2007-2, também se verifica que não há identidade factual, em especial, pelo fato do recorrente ter atuado nestes autos como ordenador de despesas, ao passo que, naquele mencionado processo, atuou na qualidade de substituto do então secretário de recursos hídricos, verbis (peça 138 daqueles autos, p. 38, itens 199:
 (...) 
199. Ressaltou que o convênio ora em análise foi assinado pelo defendente no momento em que ele estava substituindo o secretário de recursos hídricos, o que não o tornava necessariamente conhecedor da existência de outros pleitos similares e das irregularidades identificadas nas propostas dos pleitos (alíneas "a", "b" e "c" do parágrafo 14 da instrução de peça 57, fls. 8-45) . 
6.5.	Em relação às alegações recursais de Paulo Toscano. 
6.5.1.	Na aplicação da teoria dos precedentes, aplicam-se os mesmos apontamentos lançados nos subitens 6.4.3.1 a 6.4.3.3 deste Exame.
6.5.2.	Especificamente quanto ao julgamento ocorrido no âmbito do TC Processo 013.501/2008-8, os posicionamentos da unidade técnica de origem e do MP/TCU não foram acolhidos, havendo concordância, por parte deste instrutor, com os fundamentos contidos no voto condutor do Acórdão 1723/2016-TCU-Plenário, quais sejam:
 (...) 
146. A lesão ao erário, negada pelo responsável cujas alegações de defesa ora analiso, é inquestionável e de grande materialidade, uma vez que os objetivos traçados no Convênio MMA/SRH/Nº 008/99 não foram alcançados, em razão de irregularidades graves verificadas principalmente na execução de planos de adequação ambiental para o suporte técnico-administrativo de prefeituras municipais do Estado da Bahia.
147. Um outro ponto que chama a atenção é o de que o Sr. Paulo Ramiro Perez Toscano não levou em consideração as irregularidades graves perpetradas na área de licitações e contratos e que saltavam aos olhos, pois houve fracionamentos não justificados com o intuito de favorecer empresas mediante a adoção da modalidade licitatória Convite, quando era o caso de adoção de Concorrência ou Tomada de Preços. É claro que esses fatos não poderiam passar desapercebidos de um servidor que tinha a função, justamente, de analisar a prestação de contas de um convênio e sobre ela emitir Parecer Financeiro. Não deveria, pois, ater-se somente às disposições contidas na IN STN 01/97, vigente à época, mas também às questões atinentes aos contratos disciplinados na Lei nº 8.666/93 e as relacionadas à execução orçamentária e financeira.
6.5.3.	Já quanto aos julgamentos ocorridos nos demais processos mencionados pelo recorrente, a ele favoráveis, se verifica que os limites e contornos definidos nos respectivos ofícios de citações naqueles processos (peça 61 do TC Processo 017.162/2007-1 e peça 56 do TC Processo 017.166/2007-0) , cotejando-os com o extenso rol de atos inquinados nestes autos (vide subitem 2.3 deste Exame) , não guardam a semelhança ou similitude necessária à aplicação da teoria dos precedentes. 
7.	Prescrição do débito
7.1.	Francisco Furtado, apontando diversos posicionamentos doutrinários e jurisprudenciais, assevera que, tanto o débito, quanto a multa a ele aplicados estão prescritos, em especial, pela recente decisão do Supremo Tribunal Federal (STF) no âmbito de julgamento do RE 636.886, onde se discute a repercussão quanto ao tema: a prescritibilidade da pretensão de ressarcimento ao Erário (37, § 5º da CF) fundada em decisão de Tribunal de Contas (peça 190, p. 3-9) . 
7.2.	Paulo Toscano reitera a necessidade da análise da incidência do instituto da prescrição sobre o débito e a multa a ele imputados ante o mesmo julgamento proferido pelo STF (peça 266, p. 10) . 
Análise:
7.3.	Até recente decisão do STF sobre o tema, se verificava a existência de dois encaminhamentos distintos sobre a incidência da prescrição sobre o débito e sobre a pretensão punitiva requerida pelos recorrentes.
7.4.	Na primeira, o entendimento deste Tribunal quanto ao débito era pela sua imprescritibilidade nos termos da Súmula TCU 282 ("as ações de ressarcimento movidas pelo Estado contra os agentes causadores de danos ao erário são imprescritíveis") e, quanto à pretensão punitiva, o que foi decidido em incidente de uniformização de jurisprudência, Acórdão 1441/2016-TCU-Plenário (relatoria do Ministro Walton Alencar Rodrigues) , onde se firmou, em termos gerais, o entendimento de que a pretensão punitiva do TCU subordina-se ao prazo geral de prescrição indicado no art. 205 da Lei 10.406/2002 (Código Civil) , qual seja dez anos, com as seguintes determinações:
 (...) 
9.1. deixar assente que:
9.1.1. a pretensão punitiva do Tribunal de Contas da União subordina-se ao prazo geral de prescrição indicado no art. 205 do Código Civil;
9.1.2. a prescrição a que se refere o subitem anterior é contada a partir da data de ocorrência da irregularidade sancionada, nos termos do art. 189 do Código Civil;
9.1.3. o ato que ordenar a citação, a audiência ou oitiva da parte interrompe a prescrição de que trata o subitem 9.1.1, nos termos do art. 202, inciso I, do Código Civil;
9.1.4. a prescrição interrompida recomeça a correr da data em que for ordenada a citação, a audiência ou oitiva da parte, nos termos do art. 202, parágrafo único, parte inicial, do Código Civil;
9.1.5. haverá a suspensão da prescrição toda vez que o responsável apresentar elementos adicionais de defesa, ou mesmo quando forem necessárias diligências causadas por conta de algum fato novo trazido pelos jurisdicionados, não suficientemente documentado nas manifestações processuais, sendo que a paralisação da contagem do prazo ocorrerá no período compreendido entre a juntada dos elementos adicionais de defesa ou da peça contendo o fato novo e a análise dos referidos elementos ou da resposta da diligência, nos termos do art. 160, §2º, do Regimento Interno;
9.1.6. a ocorrência desta espécie de prescrição será aferida, independentemente de alegação da parte, em cada processo no qual haja intenção de aplicação das sanções previstas na Lei 8.443/1992;
9.1.7. o entendimento consubstanciado nos subitens anteriores será aplicado, de imediato, aos processos novos (autuados a partir desta data) bem como àqueles pendentes de decisão de mérito ou de apreciação de recurso por este Tribunal.
7.5.	Dessa forma, no presente caso concreto, segundo o atual entendimento deste Tribunal, não incidiria a prescrição sobre o débito, porquanto imprescritível, nem sobre a pretensão punitiva haja vista que a essa última só ocorreu a partir de 11/1/2013, conforme apontamentos, corretamente lançados, pela unidade técnica de origem, quanto à aplicabilidade da norma de direito intertemporal contida no art. 2.028 do atual Código Civil, o qual se estende a todos os responsáveis (peça 84, p. 24) :
 (...) 
69.3.3. As datas dos débitos imputados aos responsáveis ocorreram ainda sob vigência do antigo Código Civil de 1916, o que reclama a aplicação da regra intertemporal prevista no art. 2.028 do código atual, que dispõe que serão da lei anterior os prazos se, na data de sua entrada em vigor, já houver transcorrido mais da metade do tempo estabelecido na lei revogada.
69.3.4. Como na data do início da vigência do novo Código Civil (11/1/2003) ainda não havia transcorrido metade do prazo prescricional previsto no código anterior (vinte anos) , incide então o prazo estabelecido no novo código, ou seja, de dez anos contados de sua vigência. Dessa forma, no caso concreto, a prescrição da pretensão punitiva dar-se-ia em 11/1/2013, o que não chegou a ocorrer pois esse prazo prescricional foi interrompido em 15/12/2009 e 13/4/2012, datas nas quais foram ordenadas as citações dos responsáveis.
69.3.5. Trata-se de situação em relação à qual, nos termos estabelecidos no subitem 9.1.3 do Acórdão 1441/2016-TCU-Plenário, não ocorreu a prescrição da pretensão punitiva, sendo, portanto, cabível a aplicação de multa aos responsáveis em relação às ocorrências irregulares apuradas. Não podem, por conseguinte, ser acolhidas as alegações de defesa em relação à preliminar suscitada.
7.6.	Já o segundo encaminhamento sobre a tese em questão, diz respeito à adoção do prazo prescricional quinquenário, nos termos do que dispõe a Lei 9.873/1999. Neste contexto, já há considerações sobre esse tema no âmbito desta Serur nos autos do TC Processo 019.571/2015-1. 
7.6.1.	Por economia processual, juntou-se a estes autos (peça 313) , cópia do exame e do pronunciamento desta unidade naquele processo, em que foram fundamentadas as seguintes premissas e que serão consideradas no presente exame:
	a) ao julgar o RE 636.886, o STF conferiu nova interpretação ao art. 37, § 5º, da Constituição Federal, fixando a tese de que "é prescritível a pretensão de ressarcimento ao erário fundada em decisão de Tribunal de Contas";
	b) as pretensões punitiva e de ressarcimento devem observar o mesmo regime na atividade de controle externo, dado o objetivo comum da prescrição, de fixar prazo para o Tribunal de Contas agir, caracterizar o ilícito, identificar seu autor, dimensionar as consequências da conduta e impor as consequências legais, independentemente de tais consequências terem natureza punitiva ou ressarcitória; e
	c) até que sobrevenha norma específica, entende-se que a prescrição das pretensões punitiva e de ressarcimento, no processo de controle externo, deve observar o regime Lei 9.873/1999, na linha dos recentes pronunciamentos do STF a respeito. Assim, sem prejuízo de se realizar o exame da prescrição também segundo o prazo decenal previsto no Código Civil, o critério adotado, na formulação da proposta de encaminhamento, será o da Lei 9.873/1999.
7.6.2.	Com essas explicações adicionais, se passa à análise da prescrição no caso em exame considerando o contexto das premissas indicadas anteriormente. 
7.6.2.1.	O artigo 1º da Lei 9.873/1999 estabelece que "Prescreve em cinco anos a ação punitiva da Administração Pública Federal, direta e indireta, no exercício do poder de polícia, objetivando apurar infração à legislação em vigor, contados da data da prática do ato ou, no caso de infração permanente ou continuada, do dia em que tiver cessado". No entanto, o disposto nos incisos I e II do art. 2º da mesma lei (redação dada pela Lei 11.941/2009) estabelece que: " (...) Interrompe-se a prescrição da ação punitiva: I - pela notificação ou citação do indiciado ou acusado, inclusive por meio de edital;" e "II - por qualquer ato inequívoco, que importa a apuração do fato". 
7.6.2.2.	Como a prestação de contas para os recursos do convênio em questão (Processo 2000.000489/2004-87) foi apresentada em 27/6/2001 (peça 11, p. 37) , em regra, se consideraria o dia posterior, 28/6/2001, como sendo o prazo inicial para contagem do prazo prescricional. No entanto, entende-se que a referida data deva ser a data em que as irregularidades foram comunicadas pelo controle interno à concedente, qual seja, 29/10/2002 (peça 12, p. 3, do TC 013.501/20088) , tendo em vista que:
a) do nosso ordenamento jurídico se extrai o entendimento de que ninguém pode se beneficiar da própria torpeza (nemo auditur propriam turpitudinem allegans) ;
b) acontece que a prestação de contas em discussão contou com a participação direta de servidores do MMA cujas condutas foram consideradas fraudulentas no âmbito do acórdão recorrido;
c) de outro lado, de forma incidental, a Secretaria Federal de Controle Interno encaminhou à concedente, em 29/10/2002, o Relatório de Auditoria 098959, o qual aborda as irregularidades que fundamentaram o presente processo de TCE (peça 12, p. 3-17 do TC 013501/2008-8) , sendo este o marco temporal para que fossem propiciados os meios para a abertura de tomada de contas especial; e
d) assim, se fosse considerada a data de 28/6/2001 como sendo a de início do prazo prescricional, os responsáveis estariam se beneficiando dos próprios atos irregulares, infringindo o princípio mencionado na alínea "a" supra. De qualquer forma, caso assim não se entenda, o ato promovido pelo controle interno, à data de 20/10/2002, pode ser caracterizado como a primeira interrupção de prazo, com base no inciso II do art. 2º da Lei 9.873/1999.
7.6.2.3.	 Conforme relatório de tomador de contas (peça 49, 23-30) , na fase interna deste processo de TCE, só houve a notificação, por meio de três editais sucessivos de um único responsável, Francisco Pessoa Furtado (então representante legal da FPJRPC) , em 29/3/2004, 30/3/2004 e 1/4/2004 (peça 37, p. 45-47) , ao passo que, em sua fase externa, se constatam as seguintes ocorrências:
a) no âmbito destes autos:
a.1) houve duas citações perpetradas por este Tribunal, em 22/4/2008 (peça 49, p. 4243 e p. 49) e 10/2/1010 (peça 53, p. 3-8, e peça 54, p. 5) ;
a.2) em 13/10/2010, foi realizada diligência para que fossem juntados aos autos cópia do Processo 0200.004103/2000-82 (peça 58, p. 5-6) ;
a.3) outros atos:
a.3.1) a unidade técnica de origem realiza instrução de mérito sobre as citações até então efetuadas no dia 26/11/2010 (peça 58, p. 13-51) 
a.3.2) o MP/TCU, em 26/1/2011, emite parecer pugnando para que seja reiterada citação à empresa Mestra Ltda. em solidariedade com o seu representante legal, Pedro Thadeu Miranda de Argollo Pereira (peça 58, p. 55-56) ;
a.3.3) o relator autoriza que seja realizada nova citação dos mencionados responsáveis nos termos sugeridos pelo MP/TCU, em 13/4/2012 (peça 58, p. 57-59) ; 
a.3.4) em 14/5/2012 e 11/6/2012, foram realizadas as mencionadas citações (peças 60 e 61, com avisos de recebimento, às peças 62 e 67) ;
a.3.5) as alegações de defesa da empresa Mestra Ltda. e de Pedro Argollo Pereira foram apresentadas, em 20/8/2012, às peças 68 e 75;
a.3.6) em 21/9/2016. a Secex/CE realiza sua derradeira análise de mérito (peças 84-86) ;
a.3.7) o MP/TCU emite seu parecer em concordância parcial com a Secex/CE, em 1/11/2016 (peça 87) ;
a.4) na sessão de 14/3/2018, foi exarado o Acórdão 489/2018-TCU-Plenário, ora recorrido;
b) no âmbito do TC Processo 013.501/2008-8 (irregularidades referentes ao Convênio 8/99) :
b.1) foi aprovada, questão de ordem pelo Plenário do TCU, sessão de 23/3/2011 (peça 64, p.2) , determinando que os presentes autos fossem provisoriamente apensados aos autos do TC Processo 013.501/2008-8 para tramitação conjunta e definição de relator único;
b.2) na sessão de 6/7/2016, foi prolatado o Acórdão 1.723-TCU-Plenário (peça 110 do TC Processo 013.501/2008-8) , determinando o encaminhamento destes autos à Secex/CE para que pudesse dar prosseguimento às análises de mérito com prioridade e utilizando, para tanto, as considerações dispostas no voto e no acórdão daquele julgado; 
b.3) outros atos:
b.3.1) a Secex/BA realiza instrução de mérito sobre as citações até então efetuadas no dia 27/11/2013 (peças 98-100 do TC Processo 013.501/2008-8) 
b.3.2) o MP/TCU, em 29/1/2014, emite parecer em concordância parcial com aquela unidade técnica; e
b.3.3.) em 20/7/2016, em cumprimento ao subitem 9.15 do Acórdão 1723/2016-TCU-Plenário, o processo foi desapensado dos autos em epígrafe para os autos do TC Processo 016.524/2007-8, conforme consta no histórico do processo do sistema e-TCU.
	c) assim sendo, quanto à incidência da prescrição quinquenária referente a Francisco Pessoa Furtado, levando em consideração o histórico de atos processuais lançados nas alíneas e subalíneas anteriores, no que tange a atos interruptivos, há que se assinalar que:
	c.1) entre a última citação dele, realizada neste Tribunal em 10/2/2010 (subalínea "a.1") e o acórdão condenatório, sessão de 14/3/2018, transcorreu interregno de tempo superior a 5 anos, fazendo incidir a prescrição quinquenária prevista no art. 1º da Lei 9.784/1999;
	c.2) os demais atos processuais entre aqueles dois marcos temporais não são aptos a interromper o prazo prescricional tendo em vista que:
	c.2.1) não houve nova citação pessoal de Francisco Pessoa Furtado naquele período, inexistindo amparo legal para que seja aplicado o inciso I do art. 2º da Lei 9.873/1999. Ressalte-se que a nova citação que foi realizada recaiu unicamente sobre a empresa Meta Ltda. e sobre seu então representante legal, Pedro Argollo Pereira, o que não configura interrupção de prazo em relação àquele outro recorrente;
	c.2.2) quanto à interrupção de prazo decorrente do disposto no inciso II do art. 2º da Lei 9.873/1999, há que tecer algumas considerações adicionais:
	- um: no âmbito da Serur, existe orientação interna, com base no que foi decidido no MS 32.201 do STF, sobre o exemplo de ato processual que importa apuração do fato tais como: "determinação do TCU para realização de auditoria por solicitação do Congresso Nacional";
	- dois: poder-se-ia imaginar outras situações hipotéticas como: comunicações processuais dos órgãos de polícia, da administração pública, do ministério público ou dos diversos órgãos da justiça sobre fatos irregulares atinentes a gestores de recursos públicos federais; o próprio ato que determina a instauração do processo de tomada de contas especial; diligências adicionais que tenham por objetivo aprofundar as investigações ou esclarecer todas as situações de fatos; dentre outros;
	- três: deve ser entendida a expressão "ato inequívoco, que importe em apuração do fato" como circunstância legal a ser observada sob seu aspecto duplo (conectivo "e") e não de natureza alternativa ("ou") . Ora, ato inequívoco é aquele claro, evidente, exato certo o qual deve ter como finalidade a apuração do fato, aqui entendido como atos necessários ao exame acurado, à chegada de uma conclusão abalizada, busca da verdade material do fato, etc.;
	- quatro: o disposto no caput do art. 29 da Lei 9.874/1999 sinaliza o que vem a ser o correto alcance do disposto no inciso II do art. 2º da Lei 9.873/1999, verbis: 
As atividades de instrução destinadas a averiguar e comprovar os dados necessários à tomada de decisão realizam-se de ofício ou mediante impulsão do órgão responsável pelo processo, sem prejuízo do direito dos interessados de propor atuações probatórias" (grifos) ;
	- cinco: neste contexto, os atos de mera organização processual ou de mera implementação de decisão anterior não podem ser considerados como causas para a interrupção do prazo prescricional em discussão. Medidas unicamentes saneadoras, como a diligência noticiada na subalínea "a.2" deste subitem, não detém materialidade suficiente para interromper o prazo prescricional em debate posto que se enquadraria no contexto desta premissa;
	- seis: o ato que determina apensamento provisório (cuja finalidade normativa é o de propiciar estudos, opiniões, informações e decisões nos termos do inciso XVI do art. 2º da Resolução/TCU 191/2006, vigente à época) , também não pode ser considerado como de interrupção prescricional uma vez que, no presente caso (autos do TC Processo 013.501/2008-8) , o objeto da decisão eram as irregularidades do Convênio 8/1999. Hipótese diversa seria se houvesse apensamento definitivo e julgamento em conjunto de todos os convênios, o que não veio ocorrer por ocasião do julgamento do Acórdão 1723/2016-TCU-Plenário, mas mera decisão de desapensamento dos autos;
	- sete: ademais, os atos que se materializam como instruções processuais conclusivas das unidades técnicas do TCU e os pareceres do MP/TCU, ou seja, que não redundem em proposta de diligências, não se enquadram, porquanto conclusivos, em "ato inequívoco" e que "importe em apuração do fato";
	- oito: por fim, a juntada de elementos de defesa (razões de justificativa, alegações de defesa, pedidos de prorrogação de prazo, interposição de agravo, etc.) , em razão de notificações por parte deste Tribunal, não pode ser considerada como sendo um ato processual interruptivo da prescrição, pois o interessado está, simplesmente, exercendo seu direito à ampla defesa. A única exceção seria se, a par de novos elementos, houvesse nova diligência ("ato inequívoco, que importe apuração do fato") o que ensejaria nova notificação de todos os envolvidos/interessado para os seus respectivos direitos à ampla defesa;
	- nove: ao contrário da interrupção do prazo prescricional previsto no inciso I do art. 2º da Lei 9.873/1999, a qual detém natureza personalíssima, a hipótese prevista no inciso II, alcança a todos os eventuais responsáveis que sejam identificados por força das apurações referentes às irregularidades;
	c.2.3) com base nas premissas expostas na subalínea anterior, os atos processuais mencionados nas subalíneas "a.2", "a.3.1" a "a.3.7", "b.1", "b.2", "b.3.1" a "b.3.3", deste subitem, não se afiguram como causas interruptivas da prescrição, uma vez que nenhum deles se enquadra na hipótese legislativa "qualquer ato inequívoco, que importe apuração do fato", mas meros atos de organização processual, de implementação de decisão anterior ou pareceres conclusivos finais;
	c.2.4) convém assinalar que, mesmo que se considere o ato de apensamento provisório destes autos aos do TC Processo 013.501/2008-8, ocorrido em 23/3/2011 (vide subalínea "b.1" deste subitem) , como ato interruptivo de prescrição, também transcorreu interregno de tempo superior a 5 anos, pois, o julgamento referente àqueles autos se deu em 6/7/2016 (vide subalínea "b.2" deste subitem) .
7.6.2.4.	Quanto aos argumentos de Paulo Toscano e dos demais responsáveis, se posiciona, igualmente, pela   incidência da prescrição quinquenal. Com efeito:
a) o dia a quo para contagem de prazo prescricional é 29/10/2002 (vide subitem 7.6.2.2) ;
b) no entanto, na fase interna do processo de TCE, em 19/7/2005, houve devolução do processo de TCE para que fosse ampliado o rol de responsáveis pelas irregularidades em questão (peça 44, p. 43-46) , o que atrai a interrupção de prazo prescricional com base no inciso II do art. 2º da Lei 9.873/1999;
c) como houve a citação deles no âmbito deste Tribunal ao longo do primeiro semestre do exercício de 2010 (vide quadro resumo à peça 84, p. 11-12) , nova interrupção de prazo ocorreu, agora, em face do disposto no inciso I do mesmo dispositivo legal;
d) dessa forma, reiterando as premissas elencadas na subalínea c.2.2 do subitem 7.6.2.3 desta Exame, e constatando que o acórdão recorrido só foi exarado em 14/3/2018, restam seguramente prescritos as respectivos parcelas de débitos e penas aplicadas a todos os responsáveis. Acresce-se que, mesmo que seja considerada a interrupção de prazo da nova citação da empresa Mestra Ltda. e de Pedro Argollo Pereira (vide subalínea "a.3.4" do subitem 7.6.2.3 deste Exame) , ocorridas em 14/5/2012 e 11/6/2012 (e que não se estende aos demais responsáveis) , também se verifica o exaurimento do prazo prescricional de 5 anos. 
7.6.2.5.	Insta consignar que, com base nos elementos juntados aos presentes autos, não se verifica a incidência da prescrição intercorrente, seja na fase interna do processo de TCE ou em sua fase externa. Assinale-se que, nessa última fase, apesar do processo ter sido apensado aos autos do TC Processo 013.501/2008-8, os diversos atos processuais, lançados nas alíneas "a" e "b" (e respectivas subalíneas) do subitem 7.6.2.3 deste Exame, comprovam que os autos não ficaram paralisados por interregno de tempo superior a 3 anos.   
7.6.3.	Assim sendo, incide o instituto da prescrição quinquenária sobre a integralidade do acórdão recorrido, não se verificando a incidência da prescrição intercorrente.
7.7.	Em face dessas constatações, entende-se que, no caso concreto, os presentes autos devam ser arquivados por incidência da prescrição quinquenária, nos termos previstos na Lei 9.873/1999.
8.	Extinção de punibilidade em face de julgamento na esfera penal
8.1.	Francisco Furtado requer que seja extinta sua punibilidade pelo fato da ação penal, promovida pelo Ministério Público Federal (Ação 0017519-20.2004.4.05.8100) , ter sido extinta após requerimento do próprio parquet. O trânsito em julgado daquela sentença ocorreu em 25/7/2016 conforme se atesta pela documentação juntada às peças 190, p. 9-10, e 191-194.
8.2.	Já Paulo Toscano assinala que foi absolvido na ação penal decorrente dos mesmos fatos em questão asseverando que nos termos do depoimento do próprio denunciante, João Cisóstomo, não tinha qualquer relação com o suposto conluio e que, entre suas atribuições, não estava a de analisar processo licitatório (peça 266, p. 8) .
Análise:
8.3.	Tal preliminar não deve ser acolhida. 
8.4.	Já existe posicionamento consolidado neste Tribunal no sentido de que, pelo princípio de independência de instâncias, a apreciação de condutas de agentes pode ser valorada de forma diversa nos âmbitos administrativo, cível e penal. Com efeito:
	a) Acórdão 3125/2013-TCU-Plenário (relatoria do Ministro Raimundo Carreiro) :
Aplica-se aos processos de controle externo o princípio da independência das instâncias, segundo o qual os trabalhos desenvolvidos em várias instâncias sobre o mesmo fato correm de forma independente, o que pode desencadear condenações simultâneas nas esferas cível, criminal e administrativa;
	b)  Acórdão 2904/2014-TCU-Plenário (relatoria do Ministro-Substituto Marcos Bemquerer) :
O princípio da independência das instâncias possibilita que o TCU decida de forma autônoma sobre as questões que lhes são afetas, sem a necessária vinculação às eventuais manifestações judiciais (...) ; e
	c) Acórdão 30/2016-TCU-Plenário (relatoria do Ministro Augusto Nardes) :
O princípio da independência das instâncias permite ao TCU apreciar, de forma plena, a boa e regular gestão dos recursos públicos federais, mesmo nos casos em que as irregularidades também estejam sendo apuradas em outras instâncias administrativas ou judiciais (...) .
8.5.	No entanto, excepciona-se a aplicabilidade daquele princípio quando, na esfera penal, houver o reconhecimento da inexistência do fato ou a negativa de autoria, conforme outros diversos precedentes: 
a)  Acórdão 5701/2013-TCU-Segunda Câmara (relatoria do Ministro Raimundo Carreiro) :
A decisão na esfera penal só tem repercussão na instância administrativa quando aquela se manifesta pela inexistência material do fato ou pela negativa de sua autoria;
	b)  Acórdão 2067/2015-TCU-Plenário (relatoria do Ministro Bruno Dantas) :
A absolvição criminal só afasta a responsabilidade administrativa e cível quando for reconhecida ou provada a inexistência do fato ou a negativa da autoria em relação ao responsável (art. 935 do Código Civil) ; e
	c) Acórdão 2983/2016-TCU-Primeira Câmara (relatoria do Ministro Bruno Dantas) :
A independência das instâncias só deixa de prevalecer quando a decisão judicial que declara a inexistência do fato ou nega sua autoria é proferida em ação de natureza criminal. Tratando-se de ação civil, prevalece a regra geral, que é a incomunicabilidade das instâncias civil, penal e administrativa.
8.6.	Conforme se verifica à peça 191, p. 10, item 3, as absolvições de Francisco Furtado e de Paulo Toscano se deram, com exame de mérito, por insuficiência de provas, conforme o disposto no art. 386, inciso VII, do Código de Processo Penal, "não existir prova suficiente para a condenação". Dessa forma, entende-se aplicável o entendimento extraído do Acórdão 2850/2019-TCU-Primeira Câmara (relatoria do Ministro Vital do Rêgo) , verbis:
A absolvição na esfera penal motivada pela falta ou insuficiência de provas não impede a responsabilização do gestor no âmbito do TCU, pois a sentença absolutória somente tem repercussão na instância administrativa quando declara a inexistência do fato ou que o responsável não concorreu para a infração penal.
8.7.	Especificamente, quanto ao argumento de Paulo Toscano de que não poderia ser apenado, há que se consignar que:
8.7.1.	Aprovou a prestação de contas final do convênio em discussão, sem embargo de se mencionar que houve alteração quanto ao posicionamento final da Secex/CE, ao dar tratamento similar da reprovabilidade de sua conduta, nos termos decididos no Acórdão 1732/2016-TCU-Plenário. Ratificam-se os mesmos apontamentos lançados pela unidade técnica de origem (peça 84, p. 39-40) :
 (...) 
101. Análise conclusiva:
101.1. As situações tratadas em ambos os convênios são correlatas, dado que o Sr. Paulo Ramiro Perez Toscano, na qualidade de Assessor/SRH/GOF, foi também o emitente do Parecer Financeiro SRH/GOF 34/2002 (peça 44, p. 21-22) atestando a regularidade da aplicação dos recursos em relação ao Convênio MMA/SRH 129/2000 e sugerindo a aprovação da prestação de contas, nos seguintes termos:
'II - Análise
Analisando os autos integrantes do presente processo, observa-se nada haver que contrarie as cláusulas pactuadas no instrumento de convênio em questão, e na IN/STN 1/97-MF, quanto à sua execução física, o que resultou na aprovação técnica acima descrita e mencionada.
Por outro lado, quanto aos dados e demonstrativos financeiros, à luz do que se encontra acostado ao processo, e diante das exigências estabelecidas pela IN/STN 1/97-MF, os mesmos evidenciam regularidade quanto à aplicação dos recursos federais transferidos, estando em condições de serem aprovados.
III - Conclusão
Tendo em vista a análise procedida sobre o presente processo, e, conforme as observações acima, sugerimos aprovar a prestação de contas final apresentada pela Fundação Professor João Ramos Pereira da Costa, no valor de R$ 540.000.00 (quinhentos e quarenta mil reais) , correspondente aos recursos federais a ela transferidos, promovendo a respectiva baixa junto ao Siafi e encerrado definitivamente o processo'.
101.2. Adapta-se por conseguinte de forma plena ao Convênio MMA/SRH 129/2000 ora tratado a avaliação exposta pelo E. Ministro-Relator no voto condutor do Acórdão 1723/2016-TCU-Plenário, uma vez que:
101.2.1. Afigura-se evidente a lesão causada ao erário, em face do não alcance dos objetivos do convênio, não podendo ser considerados servíveis os objetos previstos no respectivo plano de trabalho, os quais foram produzidos em série sem levar em conta as especificidades de cada município.
101.2.2. Ao emitir o referido parecer financeiro de regularidade e aprovação, o Sr. Paulo Ramiro Perez Toscano não fez qualquer registro quanto aos fracionamentos levados a efeito, sem avaliar a adequação ao disciplinamento da Lei 8.666/93 em relação às licitações e contratos, bem como às normas alusivas à execução orçamentária e financeira.
101.3. Há evidências documentais de irregularidades na execução financeira do convênio, ante a existência de cheques emitidos pela FPJRPC tendo como beneficiária a própria entidade convenente, para pagamentos de notas fiscais expedidas pelo Centro de Educação e Desenvolvimento Profissional (Ceudesp) , conforme documentos insertos à peça 42, p. 26-28 (Cheques 850002,850003, 850004, 850013, 850014 e 850015) .
101.4. Tem-se, portanto, que a emissão do mencionado parecer sem o adequado e suficiente exame da execução contábil/financeira do convênio, conduzindo à proposta de aprovação da prestação de contas, constitui-se em conduta passível de atribuição de responsabilidade pelo débito solidário em relação aos valores impugnados, além de imputação multa.
101.5. Dessa forma, adotando-se analogamente a mesma linha de raciocínio exposta no Acórdão 1723/2016-TCU-Plenário, cumpre ser reformulada a proposta resultante da análise anterior efetuada por esta unidade técnica instrução constante à peça 58, p. 13-49, para concluir, de forma distinta, no sentido da rejeição das alegações de defesa e que o Sr. Paulo Ramiro Perez Toscano seja condenado, solidariamente com a convenente, empresas contratadas e demais responsáveis, ao pagamento das quantias impugnadas, sendo também cabível a aplicação de multa prevista no artigo 57 da Lei 8.443/1992, dispensando-se, contudo proposta de inabilitação para o exercício de cargo em comissão ou função de confiança no âmbito da Administração Pública Federal, conforme art. 60 da Lei 8.443/1992, pelo fato de tal medida já haver constado no Acórdão 1723/2016-TCU-Plenário.
8.7.2.	Por fim, também não se pode deixar de mencionar que o referido consultor poderia ter verificado na prestação de contas final os cheques emitidos à própria concedente, o que comprova a emissão de parecer sem a correta análise financeira de sua parte.
 9.	Reanálise dos autos
9.1.	Lauro Figueiredo assinala que a unidade técnica de origem e o MP/TCU se posicionaram pelo acolhimento das alegações de defesa e requer a sua reanálise em grau recursal (peça 184, p. 3) .
9.2.	Paulo Toscano assinala que, em todos os momentos que seu nome foi citado nas fases interna e externa da TCE, a proposta se limita à aplicação da pena de multa, em especial pelo fato de que seu ato foi revisto em tempo e que sua conduta não contribuiu, diretamente, para a configuração do dano ao Erário apurado nestes autos (peça 266, p. 7-8) .
Análise:
9.3.	No mérito, não assiste razão aos recorrentes.
9.4.	Quanto ao argumento de Lauro Figueiredo:
9.4.1. 	Ratifica-se o posicionamento final da unidade técnica de origem a qual foi no sentido de que, ante a sua condição funcional e os atos por ele praticados, sua responsabilidade foi relevante para as irregularidades constatadas nestes autos. Com efeito (peça 84, p. 44) :
 (...) 
107. Análise conclusiva:
107.1. Nos termos mencionados na instrução técnica desta Secex/CE, a participação do Sr. Lauro Sérgio de Figueiredo no âmbito do Convênio MMA/SRH 129/2000 foi relevante: Na qualidade de Diretor de Programa da SRH, assinou o termo de convênio e 1º termo aditivo (peça 41, p. 14-25 e 39-40) ; Como ordenador de despesas por subdelegação, autorizou a emissão e assinou os empenhos, assinando também as Relações de Ordens Bancárias autorizando o Banco do Brasil a efetivar os pagamentos (peça 32, p. 48; peça 41, p. 11-12 e p. 30-34) ; e como Secretário de Recursos Hídricos - substituto, oficiou ao presidente da FPJRPC comunicando-o sobre a liberação das parcelas dos recursos para crédito na conta-corrente do convênio (peça 33, p. 46 e 50) .
107.2. A Nota Técnica 58/2005, de 19/9/2005 (peça 44, p. 43-46) , que analisou a responsabilidade dos servidores e consultores à época dos fatos na execução do Convênio MMA/SRH 129/2000, consignou os seguintes registros em seu item 5.3:
'5.3 Por sua vez, figura como responsável pela liberação dos recursos, subscritor das ordens bancárias exaradas no processo, o então ordenador de despesas, Sr. LAURO SÉRGIO DE FIGUEIREDO. Não obstante as irregularidades funcionais descritas às fls. 342 e seguintes do Relatório do Processo Disciplinar em tela em razão de seu exercício em cargo de Diretor de Programas, deve responder como corresponsável pelo dano ao erário, já que por sua ação, as verbas foram repassadas à convenente, sendo constatado pela comissão processante que o mesmo foi conivente com as ações de RUI MELO DE CARVALHO'.
107.3. Diante de tais aspectos, verifica-se simetria entre as situações abordadas, uma vez que o Sr. Lauro Sérgio de Figueiredo praticou os mesmos atos nos Convênios MMA/SRH 8/1999 e 129/2000, podendo ser aplicado entendimento análogo ao exposto no voto condutor do Acórdão 1723/2016-TCU-Plenário, com destaque para os registros de que:
107.3.1. O fato de ter praticado atos administrativos com base em pareceres não afasta a sua responsabilidade, pois cumpria avaliar os objetivos dos convênios e a plausibilidade de firmá-los (conforme os princípios que regem a Administração Pública, insculpidos no art. 37, caput da CF/88) ;
107.3.2. As assinaturas das autorizações de pagamento chancelaram as despesas executadas de forma ilícita, consistindo em fato gerador de prejuízos ao erário.
107.4. Impende, pois, ser reformulada a proposta de mérito constante da instrução técnica anterior desta Secex/CE, para concluir, de modo distinto, pela rejeição das alegações de defesa do Sr. Lauro Sérgio de Figueiredo, cabendo a responsabilização pelo débito solidário também imputado à entidade convenente e demais responsáveis, sendo contudo afastada a possibilidade de aplicação de multa, uma vez que suas contas ordinárias referentes ao exercício de 2000 foram julgadas regulares com ressalva mediante o Acórdão 537/2004-TCU-Segunda Câmara, dispensando-se, também, proposta de inabilitação para o exercício de cargo em comissão ou função de confiança o âmbito da Administração Pública Federal, conforme art. 60 da Lei 8.443/1992, pelo mesmo motivo.
9.4.2.	Já o posicionamento favorável do MP/TCU a ele, já foi objeto de análise por parte deste instrutor, motivo pelo qual reitera-se as mesmas considerações lançadas nos subitens 5.3 e 5.4 deste Exame.  
9.5.	Em relação aos argumentos de Paulo Toscano, melhor sorte não lhe socorre. Para tanto, repisa-se as mesmas considerações lançadas no item 8.7 (e subitens) deste Exame. 
9.6.	Dessa forma, pela reanálise dos documentos que deram suporte à responsabilização dos mencionados recorrentes, não se verifica motivação para alterar o mérito quanto à reprovabilidade sobre suas condutas.
9.7.	Por fim, cumpre registrar que não foram trazidos aos autos novos documentos aptos a desconstituir os fundamentos das parcelas de débitos e multas a eles imputadas, bem como descaracterizar as demais condutas que, em seu conjunto, conduziram à responsabilização deles. Ao deixar de apresentar fatos impeditivos, modificativos ou extintivos em relação aos fundamentos do acórdão recorrido, se entende aplicável no presente caso concreto a última parte do entendimento que se extrai do Acórdão 1522/2016-TCU-Plenário (relatoria do Ministro Benjamin Zymler) :
A distribuição do ônus probatório nos processos de fiscalização do TCU segue a disciplina do art. 373 da Lei 13.105/2015 (CPC) , aplicada às peculiaridades da atividade de controle externo, competindo: a) à unidade técnica do Tribunal demonstrar os fatos apurados nas fiscalizações, mediante a juntada das evidências que os suportam; b) aos órgãos fiscalizados e aos terceiros interessados provar os fatos impeditivos, modificativos ou extintivos do direito do Estado de obter ressarcimento e/ou punir a prática de ato ilegal, ilegítimo e antieconômico que lhes fora atribuída pelo corpo instrutivo do Tribunal.
10.	Afastamento do débito e da multa
10.1.	Lauro Figueiredo argumenta que ele não foi, sequer, arrolado na ação de improbidade administrativa (Ação 2005.81.00.002732-1, tramitado na 6ª Vara de Justiça Federal) para averiguação dos atos irregulares inquinados nestes autos (peça 184, p. 3-4) .
10.2.	Francisco Furtado assinala que, naquela mesma ação, houve o julgamento pela improcedência das acusações imputadas a ele pelo Ministério Público Federal (peças 190, p. 11-12, 241-242 e 276-281) . Ele teria sido induzido e ludibriado por Rui Melo Carvalho. Ante a ausência de dolo, há que se reconhecer a ausência de vínculo de solidariedade estabelecido no acórdão recorrido, bem como as demais sanções legais. 
10.3.	Paulo Toscano assevera que (peça 266, p. 8-10) :
a) foi absolvido no processo administrativo disciplinar (PAD) sobre os mesmos fatos tratados nestes autos;
b) não foi réu na ação de improbidade intentada pelo Ministério Público Federal; e
c) ante o "caráter extremamente sancionador" do acórdão recorrido, pugna pela aplicação do disposto no art. 20, parágrafo único, art. 22, § 2º, e art. 28, todos, do Decreto-lei 4.657/1942 (peça 266, p. 10) .  
Análise:
10.4.	Essas alegações dos recorrentes não devem ser acolhidas.
10.5.	Conforme a parte final do precedente mencionado na alínea "a" do item 8.4 deste Exame, há independência na valoração de condutas sobre os mesmos fatos quanto aos eventuais posicionamentos nas esferas administrativa, cível e criminal. Dessa forma, os argumentos de Lauro Figueiredo e de Paulo Toscano, de que não foram arrolados na ação de improbidade administrativa sobre os mesmos fatos, não lhes aproveitam.
10.6.	Em relação aos argumentos de Francisco Furtado, há que se ressaltar que:
	a)  atuou na qualidade de então presidente da FPJRPC, fundação convenente, que foi a principal beneficiária dos recursos dos Convênios 128/2000, 129/2000, 005/2011 e 11/2001, pactuações essas que tinham o mesmo escopo, não se devendo admitir que fora induzido a erro pois praticou diversos atos de ofício, em especial, emissão de cheques em favor da própria instituição que presidia que simulavam saques na conta do convênio, dando a eles aparência de legalidade;
	b) ao contrário do que foi alegado, na processualística do TCU, o vínculo de solidariedade decorre do disposto na alínea "b" do § 2º do art. 16 da Lei 8.443/1992, ou seja, foi fixado em decorrência do " (...) terceiro que, como contratante ou parte interessada na prática do mesmo ato, de qualquer modo haja concorrido para o cometimento do dano apurado"; e
	c) as conclusões decorrentes das ações de improbidade promovidas pelo Ministério Público não têm o condão de isentar a responsabilidade do mencionado recorrente, conforme já decidido em diversos precedentes deste Tribunal, tais como: Acórdão 344/2015-TCU-Plenário (relatoria do Ministro Walton Alencar Rodrigues) , 2.059/2015-TCU-Plenário (relatoria do Ministro Benjamin Zymler) , 15.112/2018-TCU-Primeira Câmara (relatoria do Ministro Vital do Rêgo) , dentre outros.
10.7.	Em relação à absolvição de Paulo Toscano no PAD instaurado para apurar os mesmos fatos tratados na presente TCE, entende-se não assistir razão ao recorrente por serem inaplicáveis a ele, na condição de terceirizado, as sanções da Lei 8.112/1990. Ao contrário da alegação de absolvição, aquele recorrente teve como recomendação da comissão processante o envio de cópia dos autos ao Ministério Público Federal para as medidas que entendesse cabíveis, nos termos do que consta à peça 20, p. 4950:
 (...) 
No decorrer da apuração, a Comissão verificou que os indiciados contaram com colaboração de terceirizados na prática das irregularidades apuradas neste Processo Administrativo Disciplinar, no caso, os consultores técnicos RUI MELO DE CARVALHO, ITAZJL FONSECA BENÍCIO DOS SANTOS, RA YMUNDO CESAR BANDEIRA DE ALENCAR, LUCIANO DE PETRIBÚ FARIA e PAULO RAMIRO PEREZ TOSCANO
 (...) 
É cediço que a participação dos mencionados consultores tinha como escopo dar aspecto de legalidade, mediante a fabricação de pareceres favoráveis à celebração dos convênios, inclusive no tocante as prestações de contas finais das convenentes, tidos como irregulares pela Auditoria da Secretaria Federal de Controle Interno.
Não obstante o esquema montado para a prática das irregularidades nos convênios celebrados no âmbito da Secretaria de Recursos Hídricos do Ministério do Meio Ambiente, que contava com a partição dos sobreditos consultores técnicos, nunca é demais trazer a baila um fato gravíssimo confirmado pelo presidente da convenente Fundação Professor João Ramos Pereira da Costa/CE, em seu depoimento prestado como testemunha neste Processo Disciplinar (fls. 525/527) , onde afirmou que o consultor técnico Rui Melo de Carvalho solicitava do mesmo que assinasse os cheques, com alegação de que necessitava levar o dinheiro para pagamento dos técnicos em Brasília.
Desse modo, não restando dúvida quanto à participação dos consultores técnicos RUI MELO DE CARVALHO, ITAZIL FONSECA BENÍCIO DOS SANTOS, RA YMUNDO CESAR BANDEIRA DE ALENCAR, LUCIANO DE PETRIBÚ FARIA e PAULO RAMIRO PEREZ TOSCANO nas irregularidades ocorridas nos convênios objetos de apuração neste Processo Administrativo Disciplinar. A conduta dos mesmos deve ser levada ao conhecimento do Ministério Público Federal.
10.8.	Conforme alegado por Paulo Toscano, não se verifica qualquer infringência aos dispositivos da Lei de Introdução às Normas do Direito Brasileiro (LINDB) uma vez que consta no voto condutor do acórdão recorrido a motivação suficiente para que fosse a ele aplicada a pena de multa, com base no art. 57 da Lei 8.443/1992, e em face da gravidade de sua conduta, quais sejam: 
	a) incorporação às razões de decidir das fundamentações da unidade técnica de origem (peça 92, p. 2, item 11) em face dos apontamentos da Secex/CE lançados no relatório do acórdão recorrido (peça 93, p. 34-36, itens 99-101, e respectivos subitens) ; e
	b) falta de identificação de irregularidade relacionada à adequação da conformidade financeira (peça 93, p. 9, item 53) .
10.8.1.	Não se pode deixar de mencionar que os múltiplos valores das multas aplicadas aos responsáveis (item 9.7 do acórdão recorrido) refletem que houve, de fato, as dosimetrias quanto à aplicação das penas a cada responsável exigida pela LINDB.
11.	Aplicação do princípio isonômico
11.1.	Lauro Figueiredo aponta (peça 184, p. 4) que deve ser dado a ele o mesmo tratamento ao dispensado a Raymundo José dos Santos Garrido nestes autos dada a:
" (...) natureza idêntica dos atos por ambos praticados, no mesmo processo, em atuação conjunta caracterizada pela assinatura do Convênio. Indo por mais, registre-se, ter sido o ex-titular da SRH o responsável pelo recebimento dos produtos e a aprovação de contas do ajuste (12/04/2002) peça 35, pg 43, até mesmo porque o Requerente, à essa época, já houvera deixado a SRH/MMA desde 20/12/2000, não tendo participado das etapas de desenvolvimento, fiscalização, recebimento dos produtos e aprovação de contas do Convênio".
Análise:
11.2.	Não assiste razão ao recorrente.
11.3.	São distintas as situações de fato para a alegada aplicação de tratamento isonômico.
11.4.	Lauro Figueiredo ocupava o cargo de ordenador de despesas por subdelegação e foi o ex-Diretor do Programa e Estruturação do SRH. De outro lado, ocupou o cargo de secretário de recursos hídricos sendo responsável pela liberação dos recursos. A conduta comum entre ele e Raymundo Garrido foi a assinatura do termo de convênio em discussão, e o seu aditivo, o que não é elemento apto, por si mesmo, à pretendida isonomia.
11.5.	Há, ainda, outros atos praticados exclusivamente pelo recorrente, o que acabou por agravar o seu grau de responsabilidade:
	a) assinatura de autorização para emissão de empenho (peça 32, p. 46 e p. 48) ;
	b) assinatura da nota de empenho (peça 41, p. 11-12) ; e
	c) liberação das duas parcelas do Convênio 129/2000 (peça 33, p. 45-50) .
11.6.	Por fim, o voto condutor do acórdão recorrido reconheceu, dentre outros, diversos aspectos atenuantes quanto à conduta de Raymundo Garrido (encaminhamento de memorando, ofício e registro de informação a despeito das irregularidades em discussão nestes autos) , os quais não se estendem ao recorrente (peça 92, p. 7) :
 (...) 
36. A irregularidade apontada a Raymundo José dos Santos Garrido consistiu na assinatura do convênio em comento e na aprovação das contas de um ajuste eivado de vícios, conforme foi apontado posteriormente no Relatório de Auditoria de Gestão 98959/2002. O Despacho por ele assinado teria atestado, indevidamente, a boa e regular aplicação dos recursos (peça 44, p. 23) .
37. Todavia, ao compulsar os autos, vejo elementos aptos a afastar a responsabilidade de Raymundo José dos Santos Garrido. Esse agente, conforme descrito pela Secex/CE no Relatório que antecede este Voto, adotou algumas medidas:
'111.1.3. Em 22/8/2002, encaminhou o MEMO/SRH/GAB 264/2002 ao Diretor do Programa de Estruturação (DPE/SRH) para as providências de instauração das TCE relativas aos convênios com irregularidades verificadas pela SFCI (peça 42, p. 37; peça 35, p. 48) ;
111.1.4. Encaminhou o Ofício 315/GAB/SRH/MMA ao então Diretor-Presidente da FPJRPC, solicitando a devolução dos recursos do Convênio (peça 43, p. 35; peça 37, p. 17) ;
111.1.5. Registrou na Informação GOF/DPE/SRH/MMA 73/2002 (peça 43, p. 9; peça 36, p. 13) , encaminhamento para o Diretor de Programa de Estruturação'.
12.	Ocorrência de imputação de débito bis in idem
12.1.	Por fim, Francisco Furtado aponta que o acórdão recorrido imputou três parcelas de débitos bis in idem, nos valores de R$ 37.000,00 (13/9/2000) , R$ 74.000,00 (21/9/2000) e R$ 37.000,00 (11/10/2000) - peça 190, p. 13-14.
Análise:
12.2.	Não assiste razão ao recorrente.
12.3.	A empresa Mestra Ltda emitiu as notas fiscais 132, 133 e 137, as quais foram pagas com cheques emitidos pela Fundação Professor João Ramos (peça 42, p. 12-14, p. 16, p. 18 e p. 26-27) com a utilização dos recursos do Convênio 129/2000, em montantes de, respectivamente,  R$ 37.000,00 (13/9/2000) , R$ 74.000,00 (21/9/2000) e de R$ 37.000,00 (11/10/2000) . São essas as parcelas de débito imputáveis àquela pessoa jurídica e ao seu então representante legal, Pedro Thadeu Miranda de Argollo Pereira.
12.4.	Dessa forma, a redação do acórdão recorrido, quanto aos montantes de débitos devidos não poderia imputar a integralidade dos recursos da mencionada pactuação àqueles responsáveis o que ocasionou a imputação dos montantes de débitos, de forma desmembrada, em seus subitens 9.6.1 e 9.6.2.
12.5.	Esclareça-se que inexiste a alegada imputação de bis in idem pelo fato de que, no subitem 9.6.1 do acórdão recorrido, as parcelas de R$ 37.000,00 (13/9/2000) , R$ 74.000,00 (21/9/2000) e de R$ 37.000,00 (11/10/2000) são consideradas "crédito", ao passo que no subitem 9.6.2 daquele mesmo julgado, as mesmas parcelas são consideradas "débito". O que difere um subitem do outro é, justamente, o rol de responsáveis solidários, acrescido da empresa Mestra Ltda e de seu representante legal, no citado subitem 9.6.2.
CONCLUSÃO
13.	Das análises anteriores, conclui-se que:
a) em face do entendimento sobre a imprescritibilidade do débito, é possível proceder a novo julgamento de contas em processos de TCE, ainda que já haja transcorrido prazo superior ao julgamento das contas em processos de prestação de contas anuais. No presente caso concreto, a pretensão para que seja afastada a ilegitimidade de um dos recorrentes resta prejudicada haja vista o posicionamento pela aceitabilidade da tese sobre prescritibilidade das ações de ressarcimento do Erário;
b)  inexiste a possibilidade de exclusão de responsabilidade de dois dos três recorrentes uma vez que ambos praticaram atos de ofício que acabaram por dar aparência de regularidade aos atos irregulares constatados nestes autos;
c)  em face do julgamento do RE 636.886 (Tema 899) , que reconheceu a necessária aplicabilidade dos prazos previstos na Lei 9.873/1999, o prazo prescricional para julgamento de contas, imputação de débito e aplicação de sanções é de cinco anos, podendo também ocorrer a prescrição intercorrente de três anos. No presente caso concreto, se verificou a incidência da prescrição quinquenal;
d) a decisão na esfera penal só tem repercussão na instância administrativa quando aquela se manifesta pela inexistência material do fato ou pela negativa de sua autoria;
e)  da reanálise dos elementos contidos nos autos e à míngua da apresentação de novos elementos, não se verifica motivação apta para desconstituir o débito imputado aos recorrentes ou afastar a multa aplicada a um deles;
f) prevalece na processualística do TCU o princípio da separação de instâncias, em especial nas ações de improbidade administrativa. As provas carreadas aos autos fundamentam, suficientemente, o acórdão recorrido;
g) a um dos três recorrentes, não se verificam as condições necessárias para, com base no princípio da isonomia, aplicar o mesmo tratamento processual deferido a um dos responsáveis, cujas contas foram julgadas regulares no âmbito da presente TCE; e
h) inexiste controvérsia sobre a incidência de cobrança bis in idem pois as parcelas de valores, em diferentes itens do acórdão recorrente, ora são tratadas como débito, ora como crédito.
13.1.	Com base nessas conclusões, entende-se que o acórdão recorrido deva ser tornado sem efeito e os presentes autos de TCE arquivados por restarem ausentes os seus pressupostos de processuais de constituição e de desenvolvimento válido.
PROPOSTA DE ENCAMINHAMENTO
14.	Ante o exposto, propõe-se: 
	a) com base nos arts. 32, inciso I, e 33 da Lei 8.443/1992 c/c com o disposto no art. 212 do RI/TCU, conhecer o recurso interposto e, no mérito, dar-lhe provimento para:
a.1) tornar sem efeito o acórdão recorrido; 
a.2) determinar o arquivamento destes autos de processo; 
b) dar ciência do acórdão que vier a ser adotado:
b.1) aos recorrentes;
b.1) ao Ministério do Meio Ambiente (MMA) ;
b.2) à Procuradoria da República no Estado do Ceará; e
b.3) aos demais responsáveis e interessados arrolados nestes autos.

Joao Paulo de Souza Barbosa Nogueira (16970/OAB-CE), Jose Leite Juca Filho (5214/OAB-CE) e outros; Manoel de Santana Neto (13.708/OAB-DF), Raul Canal (10.308/OAB-DF), Alexandre Melo Soares (24518/OAB-DF) e outros; Maria Eroneide Alexandre Maia (12833/OAB-CE), Larnecs Alexandre Maia (13042/OAB-CE) e outros; Antônio Lázaro Martins Neto (253540/OAB-DF) e Joao Paulo Goncalves da Silva (19442/OAB-DF); Alessandra Nunes da Costa e Maria de Lourdes Nunes (4872/OAB-DF); Matheus Machado Mendes de Figueiredo (6597-E/OAB-DF), Thaís Machado Mendes de Figueiredo (17445/OAB-DF) e outros; Tarcísio Menezes Oliveira, Iuri Mattos de Carvalho (16741/OAB-BA) e outros; Cristiana Muraro Fracari (48254/OAB-DF.

Procurador Júlio Marcelo de Oliveira.

TOMADA DE CONTAS ESPECIAL. NÃO COMPROVAÇÃO DA BOA E REGULAR APLICAÇÃO DOS RECURSOS ORIUNDOS DE CONVÊNIO. PROCEDIMENTOS LICITATÓRIOS FRAUDULENTOS. CONLUIO ENTRE AGENTES DA CONCEDENTE, CONVENENTE E TERCEIROS CONTRATADOS. CONTAS IRREGULARES. DÉBITO. MULTA. RECURSO DE RECONSIDERAÇÃO. PRESCRIÇÃO QUINQUENAL. RECONHECIMENTO. PROVIMENTO.

TOMADA DE CONTAS ESPECIAL (TCE)

Secretaria de Recursos (Serur); Secretaria de Controle Externo de Tomada de Contas Especial (SecexTCE).

Trata-se de recursos de reconsideração interpostos por Lauro Sérgio de Figueiredo, Paulo Ramiro Perez Toscano e Francisco Pessoa Furtado, em face do Acórdão 489/2018-TCU-Plenário (peça 91) , de relatoria do E. Ministro Aroldo Cedraz, por meio do qual o Tribunal julgou como irregulares as suas contas em relação à gestão do Convênio MMA/SRH 129/2000, condenando-os ao pagamento de débito solidário.
Na origem, a tomada de contas especial foi instaurada pela Subsecretaria de Planejamento, Orçamento e Administração da Secretaria Executiva do Ministério do Meio Ambiente (SE/MMA) em razão de irregularidades detectadas na execução do Convênio MMA/SRH 129/2000 (Siafi 397874) .
Após o regular processamento da TCE em sua fase interna (peças 1-44) , os autos foram encaminhados à extinta Secex/CE que, após o saneamento dos autos, propôs a citação de diversos responsáveis (peça 51, p. 5-20) , dentre eles, no que importa à presente análise, Lauro Sérgio de Figueiredo (ordenador de despesas, por subdelegação e ex-Diretor de Programa e Estruturação da SRH/MMA, bem como signatário do Convênio 129/2000) , Paulo Ramiro Perez Toscano (responsável pela aprovação da prestação de contas) e Francisco Pessoa Furtado (ex-Diretor-Presidente da Fundação Professor João Ramos Pereira da Costa) .
Assim, os recorrentes foram devidamente citados e apresentaram alegações de defesa, as quais foram rejeitadas por meio do acórdão recorrido, que os condenou em débito. Em relação à multa, Paulo Ramiro Perez Toscano e Francisco Pessoa Furtado foram apenados. Porém, Lauro Sérgio de Figueiredo não recebeu tal sanção, em razão de suas contas anuais ordinárias do exercício de 2000 terem sido consideradas regulares, o que constituiria fato impeditivo à aplicação de penalidades no âmbito do Regimento Interno vigente até 31/12/2011. Irresignados, apresentaram os presentes recursos de reconsideração. 
De início, conheço dos recursos por preencherem os requisitos atinentes à espécie.
No mérito, as análises anteriores divergem acerca da ocorrência de prescrição. Contudo, tais análises foram realizadas antes da publicação da Resolução 344 do TCU, de 11 de outubro de 2022, a qual regulamenta a prescrição das pretensões punitiva e de ressarcimento.
Com base no supracitado normativo, verifico a incidência da prescrição intercorrente, uma vez que o processo ficou paralisado por mais de três anos, entre a apresentação das últimas alegações de defesa, em 20/8/2012 (peça 75) , e a instrução de mérito pela Unidade Técnica, de 21/9/2016 (peça 84) . Antes da referida instrução, não há, nos autos, despachos ou decisões capazes de interromper a prescrição. Há, contudo, decisão proferida em outro processo (TC Processo 013.501/2008-8) , o Acórdão 1723/2016-TCU-Plenário, de 6/7/2016 (peça 78 deste feito) , o qual ordenou o apensamento destes autos ao referido processo. Contudo, referida decisão também ocorreu após mais de três anos de paralisação do processo. 
Por todo o exposto, dou provimento aos recursos, para tornar sem efeito o Acórdão recorrido, e voto por que o Tribunal adote o Acórdão que ora submeto à apreciação deste Colegiado.
TCU, Sala das Sessões, em 30 de novembro de 2022.
WALTON ALENCAR RODRIGUES 
Relator